ACORDAO-COMPLETO-2354834

ACÓRDÃO 5935/2019 ATA 25/2019 - PRIMEIRA CÂMARA

VISTOS, relatados e discutidos estes autos de representação autuada a partir do Ofício 037/2017 encaminhado a este Tribunal pelo Conselho Regional de Corretores de Imóveis – 7ª Região/PE (Creci-PE) , subscrito por seu atual presidente, Luiz Guedes de Oliveira, e pela advogada Cecília Vilar Correia Tenório, por meio do qual é encaminhada a esta Corte cópia do Inquérito Administrativo 001/2014, em que foi verificado que Daniel José Florêncio de Melo, ex-presidente, teria praticado “os ilícitos tipificados nos arts. 9, incisos XI e XII, 10, incisos I, VIII, IX, XII, e 11, inciso IV, da Lei 8.429/1992, em conluio com o Sr. Carlos Zaidan”,
ACORDAM os Ministros do Tribunal de Contas da União, reunidos em sessão da Primeira Câmara, ante as razões expostas pelo Relator, em:
9.1. conhecer da presente representação, por preencher os requisitos de admissibilidade previstos nos arts. 235 e 237, inciso VI, do Regimento Interno deste Tribunal, e no art. 103, § 1º, da Resolução/TCU 259/2014, para, no mérito, considerá-la procedente;
9.2. determinar ao Conselho Regional de Corretores de Imóveis – 7ª Região (PE) , com fundamento no art. 250, inciso II, do Regimento Interno do TCU, que instaure, no prazo de noventa dias, tomada de contas especial visando à apuração dos fatos apontados no Inquérito Administrativo 001/2014, à identificação dos responsáveis, inclusive de outros além dos apontados no referido inquérito, como é o caso do ex-tesoreiro do Conselho à época dos fatos,  e à quantificação do dano causado aos cofres da entidade; e
9.3. dar ciência desta deliberação ao Conselho Federal de Corretores de Imóveis – 7ª Região (PE) .

Representação autuada a partir de ofício encaminhado pelo atual presidente do Conselho Regional de Corretores de Imóveis  7ª Região/PE,  onde é encaminhada cópia de inquérito administrativo onde se apurou que o ex-presidente teria praticado os ilícitos tipificados nos arts. 9, incisos XI e XII, 10, incisos I, VIII, IX, XII, e 11, inciso IV, da Lei 8.429/1992, em conluio com terceiro.

Primeira Câmara

Conselho Regional de Corretores de Imóveis 7ª Região-PE (Creci-PE).

3. Representante: Luiz Guedes de Oliveira - Presidente do Creci-PE.

13.1. Ministros presentes: Walton Alencar Rodrigues (Presidente), Benjamin Zymler, Bruno Dantas e Vital do Rêgo.
13.2. Ministro-Substituto presente: Augusto Sherman Cavalcanti (Relator).

AUGUSTO SHERMAN

Adoto como relatório a instrução elaborada no âmbito da SecexTrabalho (peça 10) , reproduzida a seguir.
“INTRODUÇÃO
1.	Cuidam os autos de Representação autuada a partir do Ofício 037/2017 (peça 1, p.1) , de 20/3/2017, oriundo do Conselho Regional de Corretores de Imóveis – 7ª Região (PE) , subscrito por seu atual presidente, Sr. Luiz Guedes de Oliveira, e pela advogada Cecília Vilar Correia Tenório, por meio do qual é encaminhada a esta Corte cópia integral do Inquérito Administrativo 001/2014 em que foi verificado que o Sr. Daniel José Florêncio de Melo, ex-presidente, teria praticado “os ilícitos tipificados nos arts. 9, incisos XI e XII, 10, incisos I, VIII, IX, XII, e 11, inciso IV, da Lei 8.429/1992, em conluio com o Sr. Carlos Zaidan”. O referido Inquérito foi também remetido ao Ministério Público Federal, originando o Inquérito Civil 1.26.000.002956/2015-79.
HISTÓRICO 
2.	O Inquérito promovido pelo Creci-PE iniciou-se em 3/11/2014 (peça 1, p.2) , a partir do conhecimento de irregularidades veiculadas no Relatório do Conselho Federal de Corretores de Imóveis (Cofeci) , peça 1, p.4-15, abrangendo quatro tópicos, a saber: 
	I -Irregularidades relativas a Movimento de Caixa/Notas Fiscais/Cópias de Cheques 
3.	Segundo o Relatório do Cofeci, por meio de entrevistas informais, foi dito que o ex-presidente havia contratado um pedreiro para execução da obra de anexo ao prédio principal, porém os pagamentos foram feitos em favor de uma empresa que não executou os serviços. 
4.	O Cofeci apurou que a empresa Objetiva Construtora e Incorporadora Ltda. foi a única empresa beneficiária de pagamentos entre 2012-2013, no rol de despesas para fins de reforma, tendo sido pago R$ 105.000,00 em seu favor de 24/9/2012 a 3/9/2013, inexistindo comprovação de prévia licitação ou mesmo de instrumento de contrato que suportasse tais pagamentos. 
5.	Além disso, todas as notas fiscais relativas aos pagamentos estavam com prazo de validade do talonário vencido, sendo emitidas após a data-limite para sua emissão. Também teriam sido identificados cheques emitidos ao portador e posteriormente preenchidos em favor do Sr. Daniel José Florêncio de Melo, de sua esposa, que seria a Sra. Maria do Carmo Braga Santos, e do Sr. Carlos Zaidan, então contador do Regional. 
6.	Registra-se, ainda, a emissão de cheques para suportar notas fiscais da empresa Objetiva Construtora e Incorporadora Ltda., porém cujo beneficiário foi posteriormente incluído como a empresa de contabilidade Sulcont Ltda., que assessorava o Creci-PE. 
7.	O Cofeci também aponta irregularidades no pagamento à empresa CIULADA COM. DE MAT. PARA INFORMÁTICA REPRESENTAÇÃO SERV. LTDA. Teria sido constatado cheque para pagamento de nota fiscal dessa empresa, porém, emitidos em nome de Kavie da Fonseca Ramos Zaidan, que possivelmente teria parentesco com o contador do Regional. Outro cheque relativo a despesas com essa empresa teria sido emitido sem o beneficiário identificado e, posteriormente, sendo preenchido em favor da Sulcont. 
8.	Foram identificadas notas fiscais da empresa CI ELETRÔNICA COMÉRCIO VAREJISTA E ATACADISTA LTDA. emitidas em julho/2013, quando o talonário estaria vencido desde 2006. 
9.	Foi identificado um traço comum entre as notas fiscais emitidas pelas empresas Objetiva Construtora e Incorporadora Ltda., CIULADA COM. DE MAT. PARA INFORMÁTICA REPRESENTAÇÃO SERV. LTDA. e CI ELETRÔNICA COMÉRCIO VAREJISTA E ATACADISTA LTDA., que, a olho nu, permitem identificar que teriam sido preenchidas pela mesma pessoa. 
10.	A obra construída do anexo tem aspecto rudimentar com baixa qualidade, fato que, aliado à identificação de recibos de pagamentos a autônomo-RPA e notas fiscais de compra de materiais, constituiriam indícios de que a obra, de fato, pode ter sido realizada por pedreiros contratados diretamente pelo ex-presidente. 
	II – Pagamento de passagem em favor da esposa do ex-presidente 
11.	Foi identificada despesa com passagens em favor de Maria do Carmo Braga, esposa do ex-presidente, relativa a viagem a Foz de Iguaçu, de 16 a 19/9/2013, sendo tratar-se de pessoa estranha aos quadros do Creci-PE. 
	III – Pagamento de IPTU em atraso 
12.	Foi identificado pagamento no valor de R$ 27.318,90 relativo a IPTU em atraso, que remontaria ao ano de 1980, sendo que a autarquia seria imune ao tributo municipal ou, no mínimo, haveria prescrição de parte dos valores pagos. 
	IV – Contabilidade 
13.	O Cofeci aponta algumas irregularidades na contabilização ou nos recolhimentos de encargos relativos a despesas efetuadas em favor da Sulcont Assessoria Contábil e Locação de Mão de Obra Ltda. – ME, na pessoa do Sr. Carlos Afonso Zaidan Filho, reclamando-se que “a contabilidade do CRECI/PE é uma sucessão de pai para filho (saiu o Carlos Zaidan e entrou o Carlos Zaidan Filho) . Portanto, vem sendo exercida pelas mesmas pessoas há muitos, muitos anos”, recomendando-se, ao final, a demissão da atual assessoria contábil e a abertura de procedimento licitatório para contratação de novo assessor. 
14.	Essas irregularidades acima foram, então, o objeto do Inquérito Administrativo 001/2014 do Creci-PE, que constatou a pertinência de todos os fatos apontados pelo Cofeci, à exceção de irregularidades no pagamento de IPTU. 
15.	Os trabalhos da comissão de inquérito foram objeto de parecer jurídico de advogada do Creci-PE (peça 2, p.121-132) , de 14/7/2016, no qual propôs a adoção das seguintes medidas: 
	a) realização de tomada de contas especial, “a fim de que seja apurado o real montante do prejuízo causado ao CRECI/PE, levando em consideração o Relatório do COFECI” (em relação ao tópico da atuação do então contador Carlos Afonso Zaidan Filho, por meio da Sulcont) ; 
	b) após a tomada de contas especial, “sejam tomadas medidas judiciais contra o indiciado, Daniel José Florêncio de Melo, e o ex-contador do CRECI/PE, Carlos Zaidan, para responderem solidariamente pelos prejuízos causados”; 
	c) envio de cópia dos autos ao Ministério Público Federal, com base no art. 154, parágrafo único, da Lei 8.112/1990; 
	d) abertura de inquérito administrativo para apuração da conduta do então tesoureiro do Conselho, Sr. Vanildo Rosendo da Silva; 
	e) encaminhamento de cópia da decisão para o Sr. Daniel José Florêncio de Melo e para o Sr. Carlos Zaidan, “inclusive com a cobrança dos valores para ressarcimento”. 
16.	O Inquérito do Creci-PE foi concluído em 29/8/2016 (peça 2, p.141) , constando dos autos notificações extrajudiciais de cobrança de dívida dos responsáveis acima referidos, como se vê na peça 2, p.142-149.
17.	Superada a análise de admissibilidade e feito o exame exigido pelo art. 106 da Resolução – TCU 259/2014, o Pronunciamento da Subunidade, peça 4, propôs conhecer a representação e realizar  diligência ao Conselho Regional de Corretores de Imóveis – 7ª Região (PE) para que, no prazo de quinze dias, informasse a esta Corte acerca da realização ou andamento das providências propostas no Parecer Jurídico datado de 14/7/2016, da lavra da advogada Cecília Vilar Correia Tenória, presente nos autos do Inquérito Administrativo 001/2014, processado pela Comissão constituída pela Portaria Creci-PE 115/2014.
	EXAME TÉCNICO
18.	Em resposta à diligência promovida por esta Secretaria, por meio do Ofício 0961/2017-TCU/SECEX-PE, de 20/6/2017 (peça 7) , o Conselho Regional de Imóveis - Creci/PE apresentou, tempestivamente, as informações ou esclarecimentos constantes da peça 9, que diz, ipsis verbis, o seguinte.
	Em resposta ao oficio em epígrafe, o Conselho Regional de Corretores de Imóveis da 7ª Região - CRECI/PE, por seu Presidente infra-assinado, vem informar que: 
	O feito foi encaminhado ao Ministério Público Federal (Inquérito Civil tombado sob o nº 1.26.000.002956/12015-79) , tendo o órgão ministerial encetado investigações a fim de apurar os fatos constatados no Inquérito Administrativo nº 001/2014 e principalmente a sua autoria. 
	Diante do melhor aparelhamento do Ministério Público Federal para a identificação e confirmação do polo passivo da demanda, inclusive com a possível atualização de endereço, visto que este Conselho não logrou localizar as empresas que figuram no inquérito, esta autarquia decidiu em conjunto com o MPF em aguardar as investigações para acionar judicialmente os autores do fato. 
	Assim, foi distribuída hoje pelo MPPF a Procedimento Investigatório Criminal e a Ação de Improbidade, tombadas sob os nº s 0810679-83.2017.4.05.8300 e 0810677-16.2017.4.05.8300, conforme petições e protocolo em anexo.
	De sorte que esta autarquia comporá a lide para a condenação dos réus e ressarcimento de seus cofres. 
	Sem mais para o momento, renovamos os protestos de elevado apreço e distinta consideração.
19.	Conforme se lê na resposta da Entidade, “esta autarquia decidiu em conjunto com o MPF em aguardar as investigações para acionar judicialmente os autores do fato.”. Ocorre que há inúmeras decisões desta Corte de Contas deixando clara a sua independência com relação ao Poder Judiciário, a exemplo do Acórdão 2006/2013-TCU-Primeira Câmara, Relatora: ministra Ana Arraes, e do Acórdão 10042/2015-TCU-Segunda Câmara, Relator: Ministro-Substituto Marcos Bemquerer Costa, da jurisprudência selecionada desta Corte de Contas.
CONCLUSÃO
20.	Portanto, dada a independência de instâncias, não se pode aceitar o procedimento levado a efeito pelo Creci/PE. Deverá essa entidade, em cumprimento ao art. 8º da Lei 8.443/1992, prosseguir no sentido de realização de tomada de contas especial e outras providências, consoante o Parecer Jurídico da Advogada do Creci-PE (peça 2, p.121-132) , de 14/7/2016, presente nos autos do Inquérito Administrativo 001/2014, processado pela Comissão constituída pela Portaria Creci-PE 115/2014, adotando as seguintes medidas:
	a) realização de tomada de contas especial, “a fim de que seja apurado o real montante do prejuízo causado ao CRECI/PE, levando em consideração o Relatório do COFECI” (em relação ao tópico da atuação do então contador Carlos Afonso Zaidan Filho, por meio da Sulcont) ; 
	b) após a tomada de contas especial, “sejam tomadas medidas judiciais contra o indiciado, Daniel José Florêncio de Melo, e o ex-contador do CRECI/PE, Carlos Zaidan, para responderem solidariamente pelos prejuízos causados”; 
	c) abertura de inquérito administrativo para apuração da conduta do então tesoureiro do Conselho, Sr. Vanildo Rosendo da Silva; 
	d) encaminhamento de cópia da decisão para o Sr. Daniel José Florêncio de Melo e para o Sr. Carlos Zaidan, “inclusive com a cobrança dos valores para ressarcimento”. 
PROPOSTA DE ENCAMINHAMENTO
21.	Ante todo o exposto, submetem-se os autos à consideração superior, propondo-se:
	a) conhecer da presente representação, satisfeitos os requisitos de admissibilidade previstos nos arts. 235 e 237, inciso VI, do Regimento Interno deste Tribunal - RI/TCU, e no art. 103, § 1º, da Resolução - TCU 259/2014, para, no mérito, considerá-la procedente;
b) determinar ao Conselho Regional de Corretores de Imóveis – 7ª Região (PE) , com fundamento no art. 250, inciso II, do RI/TCU, que adote as seguintes providências propostas no Parecer Jurídico datado de 14/7/2016, da lavra da advogada Cecília Vilar Correia Tenória, presente nos autos do Inquérito Administrativo 001/2014, processado pela Comissão constituída pela Portaria Creci-PE 115/2014:
b.1) realização de tomada de contas especial, “a fim de que seja apurado o real montante do prejuízo causado ao CRECI/PE, levando em consideração o Relatório do COFECI” (em relação ao tópico da atuação do então contador Carlos Afonso Zaidan Filho, por meio da Sulcont) ; 
b.2) após a tomada de contas especial, “sejam tomadas medidas judiciais contra o indiciado, Daniel José Florêncio de Melo, e o ex-contador do CRECI/PE, Carlos Zaidan, para responderem solidariamente pelos prejuízos causados”; 
b.3) abertura de inquérito administrativo para apuração da conduta do então tesoureiro do Conselho, Sr. Vanildo Rosendo da Silva; 
b.4) encaminhamento de cópia da decisão para o Sr. Daniel José Florêncio de Melo e para o Sr. Carlos Zaidan, “inclusive com a cobrança dos valores para ressarcimento”;
	c) dar ciência ao Conselho Federal de Corretores de Imóveis do acórdão que vier a ser proferido neste processo.”
	É o relatório.

não há.

Não atuou.

Representação. Possível desvio de recursos do Creci-PE. Inquérito administrativo concluído. Determinação para instauração de tomada de contas especial.

REPRESENTAÇÃO (REPR)

Trata-se de representação autuada a partir do Ofício 037/2017 encaminhado a este Tribunal pelo Conselho Regional de Corretores de Imóveis – 7ª Região/PE (Creci-PE) , subscrito por seu atual presidente, Luiz Guedes de Oliveira, e pela advogada Cecília Vilar Correia Tenório, por meio do qual é encaminhada a esta Corte cópia do Inquérito Administrativo 001/2014, em que foi verificado que Daniel José Florêncio de Melo, ex-presidente, teria praticado “os ilícitos tipificados nos arts. 9, incisos XI e XII, 10, incisos I, VIII, IX, XII, e 11, inciso IV, da Lei 8.429/1992, em conluio com o Sr. Carlos Zaidan”. 
2.	No mencionado inquérito, foram apuradas, em síntese, as seguintes ocorrências, a partir das irregularidades veiculadas no Relatório do Conselho Federal de Corretores de Imóveis (Cofeci) (peça 1, p.4-15) :
	a) pagamentos no valor de R$ 105.000,00, à empresa Objetiva Construtora e Incorporadora Ltda. que não realizou os correspondentes serviços de reforma predial, em relação à qual não existe contrato ou processo licitatório;
	b) a referida empresa apresentou notas fiscais após a data limite estabelecida para a emissão; 
	c) emissão de cheques ao portador para pagamento das referidas despesas, que foram posteriormente descontados em favor de Daniel José Florêncio de Melo, de sua esposa, Maria do Carmo Braga Santos, de Carlos Zaidan, então contador Creci-PE, e da empresa de contabilidade Sulcont Ltda., que assessorava o Creci-PE;
	d) as obras mencionadas teriam possivelmente sido realizadas por pedreiros contratados diretamente pelo ex-presidente Daniel José Florêncio de Melo;
	e) emissão de cheque para pagamento de nota fiscal da empresa Ciulada Com. de Mat. para Informática Representação Serv. Ltda., que foi descontado em favor de Kavie da Fonseca Ramos Zaidan, que possivelmente teria parentesco com o contador Carlos Zaidan;
	f) notas fiscais emitidas pela empresa CI Eletrônica Comércio Varejista e Atacadista Ltda. em julho/2013, quando o talonário estaria vencido desde 2006;
	g) as notas fiscais emitidas pelas empresas Ciulada Com. de Mat. para Informática Representação Serv. Ltda. e CI Eletrônica Comércio Varejista e Atacadista Ltda. apresentam indícios de que teriam sido preenchidas pela mesma pessoa;
	h) despesa com passagens em favor de Maria do Carmo Braga, esposa do ex-presidente, relativa a viagem a Foz de Iguaçu, de 16 a 19/9/2013, pessoa estranha aos quadros do Creci-PE;
	i) pagamento no valor de R$ 27.318,90 relativo a IPTU em atraso, que remontaria ao ano de 1980, sendo que a autarquia seria imune ao tributo municipal ou, no mínimo, haveria prescrição de parte dos valores pagos; e
	j) irregularidades na contabilização ou nos recolhimentos de encargos relativos a despesas efetuadas em favor da Sulcont Assessoria Contábil e Locação de Mão de Obra Ltda. – ME, na pessoa de Carlos Afonso Zaidan Filho, filho do contador do Creci-PE, Carlos Zaidan;
3.	No âmbito deste Tribunal, inicialmente, determinei a realização de diligência ao Creci-PE (peça 6) para que informasse sobre a realização ou andamento das providências propostas no Parecer Jurídico datado de 14/7/2016, da lavra da advogada Cecília Vilar Correia Tenória, presente nos autos do Inquérito Administrativo 001/2014.
4.	A resposta à mencionada diligência, conforme apontado pela SecexTrabalho na instrução transcrita no relatório parte desta deliberação, da conta de que a autarquia estava aguardando as investigações a cargo do Ministério Público Federal para acionar judicialmente os autores do fato. Ressalte-se que o inquérito administrativo instaurado pelo Creci-PE foi também remetido ao MPF, originando o Inquérito Civil 1.26.000.002956/2015-79.
5.	Ante esses fatos, e considerando a independência das instâncias administrativa e judicial, a unidade técnica apresenta proposta de encaminhamento no sentido de que (1) seja determinada a instauração de tomada de contas especial; (2) sejam adotadas medidas judiciais contra os indiciados; e  (3) seja instaurado inquérito administrativo para apuração da conduta do então tesoureiro do Creci-PE.
6.	Acolho parcialmente as propostas formuladas pela unidade técnica.
7.	No que tange à atuação deste Tribunal, uma vez constatadas as irregularidades causadoras de dano aos cofres da entidade, cabe a determinação da instauração de tomada de contas especial, conforme proposto. 
8.	Quanto às demais medidas, entendo não ser da alçada desta Corte, ressaltando que, no caso da conduta do ex-tesoureiro em relação às irregularidades apontadas, essa apuração deve ser realizada no âmbito da tomada de contas especial instaurada, visto que naquele processo deverá ser feita a necessária identificação dos responsáveis pelo dano, nos termos do art. 8º da Lei 8.443/1992. Quanto à adoção de medidas judiciais contra os responsáveis, caso o Tribunal venha a julgar irregulares as suas contas, com imputação de débito, caberá o envio do acórdão condenatório à Procuradoria da República no Estado, nos termos do art. 16, § 3º, da Lei 8.443/1992 c/c o § 7º do art. 209 do Regimento Interno do TCU, para o ajuizamento das ações que considere cabíveis. Entretanto, isso não obsta a adoção de medidas judiciais por parte do Conselho. 
	Ante o exposto, manifesto-me por que o Tribunal aprove o acórdão que ora submeto à apreciação deste Colegiado.
TCU, Sala das Sessões Ministro Luciano Brandão Alves de Souza, em 23 de julho de 2019.
AUGUSTO SHERMAN CAVALCANTI 
Relator